臺中高等行政法院判決　　　　　　　　　　　九十三年度訴字第二二○、二五六號
　　　　　　　　　　　　　　　.
　　原　　　告　甲○○
　　　　　　　　林幸蓉
　　　　　　　　施林鳳
　　被　　　告　財政部臺灣省中區國稅局
　　代　表　人　乙○○
　　訴訟代理人　丙○○
右當事人間因綜合所得稅事件，原告不服財政部中華民國九十三年四月七日台財訴字
第○九三○○○一七一一號訴願決定，提起行政訴訟，本院判決如左︰
　　主  文
原告之訴駁回。
訴訟費用由原告負擔。
　　事  實
一、事實概要：緣被繼承人林逢福於民國八十八年六月二十四日死亡，原告等三人係
    其繼承人，林逢福八十三及八十四年度綜合所得稅結算申報，經被告所屬查得利
    息所得新台幣（下同）一、二四○、四九七元及一、四七八、三三八元漏未申報
    ，通報被告機關臺中市分局歸課綜合所得總額二、九六六、○七九元及二、七五
    二、○三三元，補徵應納稅額一六四、八五四元及七七、七二一元，因林逢福已
    死亡，該分局遂向原告等三人補徵稅款，原告等三人不服，申經復查分別追減利
    息所得三九、七四七元及三二、○五二元。原告等三人猶未甘服，提起訴願遭駁
    回，遂提起行政訴訟，經本院九十一年度訴字第三六四號判決訴願決定、原處分
    （復查決定）均撤銷，由被告機關另為適法之處分。經被告機關重核復查未獲變
    更，提起訴願亦遭駁回，遂提起本件行政訴訟。
二、兩造聲明：
    (一)原告聲明求為判決：訴願決定及原處分（重核復查決定）均撤銷。
　　(二)被告聲明求為判決：駁回原告之訴。
三、兩造之陳述：
    (一)原告主張之理由：
    1.稅捐之繳納義務為公法上債務關係，就稅捐債務成立之舉證責任即應由被告機
      關負擔，即稅捐主體、客體、歸屬、積極稅率等稅捐構成要件事實之存在，原
      則上均應由被告機關機關負舉證責任。又按「動產所有權之歸屬，以佔有為要
      件，銀行、郵局、公司存款為名義存款人所有，在未提領前，不能指為他人所
      有，否則權利義務之主體無從確定，物權將陷於雜亂。」改前制行政法院六十
      二年判字第一二七號著有判例。本件八十三、八十四年度綜合所得稅，無從依
      繼承法理由繼承人繼承，被告機關之處分顯有違誤，無法維持，應予撤銷。
    2.按行政訴訟法第一條規定，人民因中央或地方官署之違法處分，致損害其權利
      者，得依法定程序提起行政訴訟，司法院釋字第四○號解釋參照。又行政訴訟
      法未規定者，始準用民事訴訟法，改制前行政法院四十四年裁字第四六號判例
      參照。訴願決定所引所得稅法第十四條第一項第四類及第七十七條之一第一項
      ，與稅捐稽徵法第十四條等規定，其前者為繼承人就其遺產範圍內代負一切有
      關申報納稅之義務，而其後者，則以納稅義務人死亡，遺有財產者，其應納之
      稅捐，應由繼承人依法按稅捐清償之順序，繳清稅款後，始得分割遺產或交付
      遺贈。此二者之大前提必定被繼承人於死亡時有遺產，繼承人始有在其遺產範
      圍內代負一切有關申報納稅之義務。今查原告等之父林逢福死亡時，雖尚遺有
      坐落台中市○區○○路三小段三之二十一地號土地，惟其業經台中市政府依都
      市計畫法於八十四年四月規劃成為「道」路用地，有地籍謄本可按。另由原告
      等於贈與稅及罰鍰事件中，亦經被告官署於九十一年一月二十三日之訴願決定
      書，將被告機關之原處分撤銷，由其另為處分在案，而認定依被告機關八十六
      年七月二十四日台財稅第八六一九○五七八○號函釋所稱「無財產可供執行者
      」，並不以全無財產為限，其符合強制執行法第二十七條規定之「無財產可供
      執行」者均屬之，惟依法不得強制執行或無拍賣實益．．．等亦屬「無財產可
      供執行」，其即將被繼承人視為無遺產之情形相同，原告等即繼承人應無為林
      逢福代負一切有申報納稅之義務甚明。詎被告視若無睹，而濫用權力、曲解法
      意，遽為違法處分，自無適用前揭所得稅法條文之餘地。
    3.被告機關就訴願決定徒就形式審查而已。且當事人主張有利於已之事實者，就
      其事實有舉證之責任，此有民事訴訟法第二百七十七條明文規定。本件被告認
      林逢福將系爭利息贈與林盈池等人，其並未盡其舉證責任，其本質上究應為課
      徵贈與稅抑為遺產稅，其均缺乏依據。至具體案件應稅遺產之有無，仍應依舉
      證責任分配之法則，分由稅捐稽徵機關或納稅義務人盡舉證責任，司法院釋字
      第二二一號解釋參照，被告未盡其舉證責任，而發單補徵稅款，非法之所許。
    4.繼承人自繼承開始時，始承受被繼承人財產上之一切權利義務，在繼承開始前
      對被繼承人財產上之權利，不過有因繼承開始而取得之期待權，並無所謂既得
      權，對於被繼承人財產上之義務，亦屬無須負擔，最高法院二十二年上字第七
      九九號判例參照。本件被告以林逢福八十三、八十四年度應繳納之綜合所得稅
      之租稅債務，係經被告查得林逢福生前涉嫌逃漏所得稅，而遺產稅乃因繼承遺
      產範圍內所生之負擔，故應由各納稅義務人負連帶繳納之責，但其若非繼承遺
      產之事實所生之負擔，而是稅捐稽徵機關在被繼承人死亡後，為求業績及工作
      獎金，曲解法令，對原告發單補徵稅款，其原為被繼承人或第三人（即受贈人
      ）應繳納之稅款，其即與繼承人繼承開始後繼承遺產所發生之事實不可同日而
      語，依前揭規定，本件不應由原告等負繳納義務。被告機關仍重蹈覆轍，對原
      告發單補徵，或對林逢福利用林儷勳帳戶分散利息所得部分遽予「更正註銷」
      或「變更核定」等情，足見其雜亂無章。
    5.原告經閱卷發現以林逢福名義提出八十七年五月二十八日之說明書兩份，雖林
      逢福之印文與印鑑證明上之印文二者以肉眼觀之相符，其說明書上所書寫文字
      ，無法觀出係林逢福本人或由其委託何人所具文，況林逢福已年近九十之老叟
      ，目不識丁，不可能也不會寫字，且其長期病重、臥病在床，如何能執筆或由
      他先寫字、影印，原告對此既有爭執，被告應提出事證以資證明。
    6.被告認林逢福如係分散利息所得，應負舉證責任。又林逢福贈與後，錢未回流
      林逢福，豈可認係分散利息所得？資金有無回流到林逢福，請被告提出事證，
      以實其說。又為何林逢福僅於台中六信分散利息所得？而未於台中第三信用合
      作社、台中第九信用合作社分散利息所得？況被告承認資金最後並未回流到林
      逢福帳戶？被告均應負舉證責任。
    7.被告認林逢福轉帳給媳婦林莊玉榮及友人陳瑞蓉各兌領五百萬元云云，惟林逢
      福尚欠被告二千八百餘萬元之稅款未繳納，其不可能贈與上開訴外人林莊玉榮
      及陳瑞蓉各五百萬元。何況林逢福如有贈與該款項，被告何以未對其等課徵贈
      與稅？或通知其等到案說明原由。分散利息所得之金額，仍屬林逢福所有，自
      應視為遺產，並由原告等三人共同繼承，以符法意，而被告對林逢福應予繳納
      綜合所得稅，顯未盡其舉證責任。
    8.綜上，被告之訴願決定及原處分均應予撤銷，請判決如訴之聲明。
    (二)被告答辯之理由：
    1.按「納稅義務人死亡，遺有財產者，其依法應繳納之稅捐，應由遺囑執行人、
      繼承人、受遺贈人或遺產管理人，依法按稅捐受清償之順序，繳清稅捐後，始
      得分割遺產或交付遺贈。」「個人之綜合所得總額，以其全年左列各類所得合
      併計算之：．．．第四類：利息所得：凡公債、公司債、金融債券、各種短期
      票券、存款及其他貸出款項利息之所得。」「中華民國境內居住之個人於年度
      中死亡，其死亡及以前年度依本法規定應申報課稅之所得，除依第七十一條規
      定免辦結算申報者外，應由遺囑執行人、繼承人或遺產管理人於死亡人死亡之
      日起三個月內，依本法之規定辦理結算申報，並就其遺產範圍內代負一切有關
      申報納稅之義務。」分別為稅捐稽徵法第十四條第一項、所得稅法第十四條第
      一項第四類前段及第七十一條之一第一項前段所明定。
    2.林逢福於八十八年六月二十四日死亡，經被告機關查得其於八十三及八十四年
      間利用其孫林盈池、林志鵬及林儷勳等三人帳戶分散利息所得一、二四○、四
      九七元及一、四七八、三三八元，遂通報被告機關臺中市分局歸課其八十三及
      八十四年度綜合所得總額二、九六六、○七九元及二、七五二、○三三元；因
      林逢福已死亡，該分局遂向原告補徵稅款，原告申經復查變更核定利息所得一
      、二○○、七五○元及一、四四六、二八六元。原告猶未甘服，提起訴願遭駁
      回，遂提起行政訴訟，經　大院判決撤銷。撤銷意旨略以：被告機關原將林盈
      池、林志鵬及林儷勳皆認定係分散利息所得，嗣後又將林儷勳之部分認定係贈
      與之行為而將該部分加以註銷，兩者認定何以不同，已有疑義（被告機關認為
      分散利息所得情事之款項中．．．尚有林逢福於八十二年七月二十九日存入林
      志鵬帳戶一百萬元，其中五十萬元存至八十七年七月二十九日銷戶，該筆款項
      亦未轉回或轉入第三人帳戶。）．．．又於本件課稅基礎中，１、被告機關認
      定林逢福於八十三年五月四日利用林盈池帳戶存入一○○○萬元，並於八十五
      年八月五日解約各轉五○○萬元存入林莊玉榮及陳瑞蓉帳戶。經查，上開一
      ○○○萬定存單之號碼為一一○─○一五─00000000，上開存單於八
      十五年解約後，分兩筆轉存，其中一筆轉入陳瑞蓉帳戶（00000000000000），
      另一筆則開立合支支票轉入林盈池帳戶，系爭資金流向相當清楚。被告機關卻
      認定一千萬元均入林盈池帳戶．．．２、何以林盈池從自有帳戶內將二十萬元
      本金轉存自己定存帳戶，被告機關卻認係屬林逢福之分散利息所得？３、被告
      機關認為林逢福八十二年五月三十一日轉入林盈池帳戶一百萬元，應非贈與，
      僅係暫存，旋即於同年六月二十九日轉入林盈池之定存帳戶，倘被告機關之主
      張成立，則對於林逢福八十二年五月三十一日轉入至六月二十九日轉出前，仍
      屬分散利息所得，為何該階段分散行為未予課徵所得稅？４、被告機關主張所
      有之款項皆由林逢福存入，惟查，林逢福於八十二年七月二十九日以林志鵬帳
      戶存入一百萬元，其中十萬元係由林盈池帳戶轉入，倘該款項係屬借款則無分
      散利息所得之情事；若該款項係屬贈與則應課贈與稅，亦無分散利息所得之情
      事。５、．．．又林逢福於八十三年五月四日存入一○○○萬元之五○○萬元
      部分，亦無轉回或轉出第三人之紀錄，然林逢福之說明書竟稱八十五年八月五
      日將利用林盈池名義之存款解約，於同日開立合支由林莊玉榮兌領五○○萬元
      ，該部分說明書與事實不符。上開各點被告機關均未予論明，遽以推論林逢福
      利用其孫林盈池、林志鵬帳戶分散利息所得，而為本案課稅基礎，尚嫌速斷。
    3.經被告機關就撤銷意旨重核如次：
      (1)林逢福於八十二年七月二十九日存入林志鵬定存帳戶一、○○○、○○○元
        ，其中一○○、○○○元由林盈池臺中市第六信用合作社（下稱臺中六信）
        活期儲蓄存款帳戶轉存，查林盈池該帳戶係林逢福用以分散利息所得之帳戶
        ，核與林逢福八十七年五月二十八日出具之說明書相符，原核定並無不合，
        應予維持；另上開定存其中五○○、○○○元存至八十七年七月二十九日銷
        戶，該筆款項查無轉回林逢福或轉入第三人帳戶之事證，係屬林逢福八十二
        年度贈與林志鵬，被告機關已核課贈與稅，並未核課林逢福利息所得，併予
        敘明。
      (2)林逢福於八十三年五月四日利用林盈池定存帳戶存入一○、○○○、○○○
        元，並於八十五年八月五日解約後各轉存五、○○○、○○○元入林莊玉榮
        君（即林逢福之媳）及陳瑞蓉帳戶，關於轉入其媳帳戶部分，查係林逢福以
        林盈池名義申請臺中六信開立同業存款合作金庫臺中支庫支票交付其媳，並
        由其媳同日於臺中市第三信用合作社中正分社之帳戶以交換票據方式兌領，
        有林盈池臺中六信活期儲蓄存款帳戶（00000000000000）往來明細表、同業
        往來轉帳收入傳票、合作金庫臺中支庫支票及林莊玉榮於臺中市第三信用合
        作社中正分社兌領紀錄影本等可稽，該款項並未存入林盈池帳戶，　大院判
        決稱「一筆轉入陳瑞蓉帳戶．．．另一筆則開立合支支票轉入林盈池帳戶」
        係屬誤解，原核定並無不合，亦應予維持。
      (3)林逢福於八十二年五月三十一日利用林盈池帳戶存入一、○○○、○○○元
        ，旋即於同年六月二十九日再以自有資金三○○、○○○元及林盈池帳戶二
        ○○、○○○元轉入林盈池定存帳戶一、五○○、○○○元，其中二○○、
        ○○○元係林盈池自其臺中六信活期儲蓄存款帳戶轉存，該帳戶係林逢福用
        以分散利息所得之帳戶，核與林逢福八十七年五月二十八日出具之說明書相
        符，原核定並無不合，應予維持。另上開一、○○○、○○○元於八十二年
        五月三十一日轉入至同年六月二十九日轉出前屬分散利息所得，原查未予認
        定，依行政法院六十二年度判字第二九八號判例，行政救濟除原處分適用法
        律錯誤外，申請復查之結果，不得為更不利原告之決定，該部分原核定仍應
        予維持。
      (4)綜上，原復查核定八十三及八十四年度利息所得並無不合，重核復查仍予維
        持。原告不服提起訴願，訴願決定亦持與被告機關相同論見，予以駁回。
    4.訴訟意旨略謂：林逢福八十三及八十四年度贈與稅事件業經大院撤銷，被告機
      關並未證明查得之轉帳行為均經林君同意及分散資金有回流至林君帳戶云云。
    5.查本件與鈞院九十二年度訴字第四八二號贈與稅事件係屬二事，原告顯有誤解
      ，再次提起本訴訟，並無新理由及新事證，仍復執前詞，所訴委不足採。
    6.基上論結，本件原處分及訴願決定並無違誤，請准如答辯之聲明判決。
　　理  由
一、本件原告等分別提起之本院九十三年度訴字第二二○、二五六號二件訴訟，係基
    於同一之事實上及法律上原因，爰依行政訴訟法第一百二十七條之規定命合併辯
    論及合併裁判，合先敘明。
二、按「納稅義務人死亡，遺有財產者，其依法應繳納之稅捐，應由遺囑執行人、繼
    承人、受遺贈人或遺產管理人，依法按稅捐受清償之順序，繳清稅捐後，始得分
    割遺產或交付遺贈。」為稅捐稽徵法第十四條第一項所明定。次按「個人之綜合
    所得總額，以其全年左列各類所得合併計算之：．．．第四類：利息所得：凡公
    債、公司債、金融債券、各種短期票券、存款及其他貸出款項利息之所得。」及
    「中華民國境內居住之個人於年度中死亡，其死亡及以前年度依本法規定應申報
    課稅之所得，除依第七十一條規定免辦結算申報者外，應由遺囑執行人、繼承人
    或遺產管理人於死亡人死亡之日起三個月內，依本法之規定辦理結算申報，並就
    其遺產範圍內代負一切有關申報納稅之義務。」復分別為所得稅法第十四條第一
    項第四類前段及第七十一條之一第一項前段所明定。次按「繼承，因被繼承人死
    亡而開始。」及「繼承人自繼承開始時，除本法另有規定外，承受被繼承人財產
    上之一切權利、義務。」分別為民法第一千一百四十七條及第一千一百四十八條
    所規定。
三、本件被繼承人林逢福於八十八年六月二十四日死亡，原告等三人係其繼承人，林
    逢福八十三年及八十四年度綜合所得稅結算申報，經被告機關查得利息所得一、
    二四○、四九七元及一、四七八、三三八元漏未申報，通報被告所屬臺中市分局
    歸課綜合所得總額二、九六六、○七九元及二、七五二、○三三元，補徵應納稅
    額一六四、八五四元及七七、七二一元，因林逢福已死亡，該分局遂向原告等三
    人補徵稅款，原告等三人不服，申經復查分別追減利息所得三九、七四七元及三
    二、○五二元。原告等三人猶未甘服，提起訴願遭駁回，遂提起行政訴訟，經本
    院九十一年度訴字第三六四號判決訴願決定、原處分（復查決定）均撤銷，由被
    告機關另為適法之處分。經被告機關重核復查未獲變更，提起訴願亦遭駁回，遂
    提起本件行政訴訟，並為如事實欄所示之主張。
四、經查，本件原告之父林逢福於八十八年六月二十四日死亡，其生前利用林盈池台
    中市第六信用合作社定期存款帳戶存款，於八十二年六月二十九日存入一、五○
    ○、○○○元，至八十四年六月三十日解約轉存入其媳林賴良玉帳戶；於八十三
    年五月四日存入一○、○○○、○○○元，至八十五年八月五日解約各轉五、○
    ○○、○○○元存入其媳林莊玉榮及友人陳瑞蓉帳戶，八十三及八十四年度孳生
    存款利息五二二、五九○元及七九八、三五九元。另利用其孫林志鵬該社定期存
    款帳戶存款，於八十一年五月二十九日存入一、四○○、○○○元，於八十二年
    五月三十一日解約轉回一、○○○、○○○元，其餘四○○、○○○元於八十四
    年六月三十日解約轉入其媳林賴良玉帳戶；於八十二年七月二十九日存入一、○
    ○○、○○○元，於八十三年七月二十九日解約轉五○○、○○○元入其孫林俊
    宏帳戶，其餘五○○、○○○元續存至八十七年七月二十九日銷戶；復於八十三
    年一月三十一日存入一○、○○○、○○○元，於八十五年四月二日各轉五、○
    ○○、○○○元入其媳林賴良玉及其子林連興帳戶，八十三及八十四年度孳生存
    款利息六七八、一六○元及六四七、九二七元。而上開林逢福利用林盈池、林志
    鵬名義存款，係為分散利息所得，亦據林逢福提出說明書說明在案，有轉帳收入
    傳票、取款憑條、定期往來明細表、存單及說明書等件附原處分卷可稽。是林逢
    福以林盈池、林志鵬名義存款，所產生之利息所得係屬林逢福之利息所得，堪以
    認定。
五、次查，林逢福於八十二年七月二十九日存入林志鵬定存帳戶一、○○○、○○○
    元，其中一○○、○○○元由林盈池台中市第六信用合作社活期儲蓄存款帳戶轉
    存，而林盈池該帳戶係林逢福用以分散利息所得之帳戶，核與林逢福於八十七年
    五月二十八日出具之說明書相符，原告既稱該說明書上之印文與林逢福印鑑證明
    上之印文相符，自堪認該說明書為真正。原告雖以該說明書上所寫之文字非林逢
    福所寫或其委託他人所寫，應係偽造云云。惟該說明書既為真正，原告亦未舉證
    以資證明該說明書為他人所偽造，原告空言主張該說明書非真正，尚非可採。另
    上開定存其中五○○、○○○元存至八十七年七月二十九日銷戶，該筆款項查無
    轉回林逢福或轉入第三人帳戶之事證，係屬林逢福八十二年度贈與林志鵬，被告
    機關已核課贈與稅，並未核課林逢福利息所得。另林逢福於八十三年五月四日利
    用林盈池定存帳戶存入一○、○○○、○○○元，並於八十五年八月五日解約後
    各轉存五、○○○、○○○元入其媳林莊玉榮及陳瑞蓉帳戶，關於轉入其媳帳戶
    部分，查係林逢福以林盈池名義申請台中六信開立同業存款合作金庫臺中支庫支
    票交付其媳，並由其媳同日於台中市第三信用合作社中正分社之帳戶以交換票據
    方式兌領，有林盈池台中六信活期儲蓄存款帳戶（00000000000000）往來明細表
    、同業往來轉帳收入傳票、合作金庫臺中支庫支票及林莊玉榮於台中市第三信用
    合作社中正分社兌領紀錄影本等可稽，該款項並未存入林盈池帳戶。而林逢福於
    八十二年五月三十一日利用林盈池帳戶存入一、○○○、○○○元，旋即於同年
    六月二十九日再以自有資金三○○、○○○元及林盈池帳戶二○○、○○○元轉
    入林盈池定存帳戶一、五○○、○○○元，其中二○○、○○○元係林盈池自其
    台中六信活期儲蓄存款帳戶轉存，該帳戶既係林逢福用以分散利息所得之帳戶，
    亦核與林逢福八十七年五月二十八日出具之說明書陳明係為分散利息所得相符。
    另上開一、○○○、○○○元於八十二年五月三十一日轉入至同年六月二十九日
    轉出前屬分散利息所得，該部分被告初查既未予認定分散利息所得，依改制前行
    政法院六十二年度判字第二九八號判例，該部分不得為更不利原告之認定。至於
    林逢福分散利息所得，利用林盈池、林志鵬名義存款，該存款有無回流林逢福，
    亦不影響分散利息所得之認定。
六、再查，林逢福於八十八年六月二十四日死亡，原告等為其繼承人，依首揭所得稅
    法第七十一條之一第一項前段之規定，有辦理結算申報及代負納稅之義務。至本
    件被告僅就上開存款認定為林逢福之分散利息所得，其餘在台中市第三信用合作
    社、台中市第三信用合作社之存款是否認定分散利息所得或認定為贈與，亦均與
    本件無關。又本院九十二年度訴字第四八二號贈與稅事件，其訴訟標的為贈與稅
    之課徵，與本件為綜合所得之課徵，其標的不同，且亦無重複課稅之情事。況本
    件林逢福以他人名義存款，本院以分散利息所得歸課其綜合所得稅，而非以贈與
    認定，亦是有利於原告之認定。
七、綜上所述，原告上開主張，均非可採。從而，被告所為之重為復查決定，核無違
    誤，訴願決定遞予維持，亦無不合，原告仍執前詞訴請撤銷，為無理由，應予駁
    回。至兩造其餘之主張和舉證，與本件判決之結果無影響，毋庸逐一論述，併此
    敘明。
八、據上論結，本件原告之訴為無理由，依行政訴訟法第一百九十五條第一項後段、
    第九十八條第三項前段、第一百零四條，民事訴訟法第八十五條第一項前段，判
    決如主文。
中　　　華　　　民　　　國　　九十三　　年　　 十二 　　月　　 十五 　　日
                 臺 中 高 等 行 政 法 院   第 三 庭
                                審 判 長 法  官　沈　應　南
                                         法  官　許　武　峰
                                         法  官　林　秋　華
右正本證明與原本無異。
如不服本判決，應於判決送達後二十日內向本院提出上訴書狀，其未表明上訴理由者
，應於提起上訴後二十日內向本院提出上訴理由書（須依對造人數附具繕本）；如於
本判決宣示或公告後送達前提起上訴者，應於判決送達後二十日內補提上訴理由書（
須附繕本）。未表明上訴理由者，逕以裁定駁回。
提起上訴應預繳送達用雙掛號郵票三九○元（三十四元及五元郵票各十份)。
中　　　華　　　民　　　國　　九十三　　年　　 十二 　　月　　 十五 　　日
                                                 法院書記官　王　百　全
